ACORDAO-COMPLETO-2494243

ACÓRDÃO 1624/2022 ATA 10/2022 - SEGUNDA CÂMARA

VISTA, relatada e discutida esta tomada de contas especial instaurada pelo Ministério do Turismo em desfavor da Sra. Maria Aparecida Fleuri Siqueira, ex-prefeita do Município de Campo Alegre de Goiás/GO (gestão: 2009 a 2012) em razão da não comprovação da regular aplicação dos recursos repassados por intermédio do Convênio n.º 775/2009, celebrado para apoio à realização da "Exposição Agropecuária de Campo Alegre de Goiás", no período de 31/7 a 2/8/2009,
ACORDAM os ministros do Tribunal de Contas da União, reunidos em sessão da 2ª Câmara, diante das razões expostas pelo Relator, em:
9.1. julgar regulares com ressalvas as contas de Maria Aparecida Fleuri Siqueira e dar-lhe quitação, com fundamento nos arts. 1º, inciso I, 16, inciso II, 18 e 23, inciso II, da Lei 8.443/1992, c/c os arts. 1º, inciso I, 208 e 214, inciso II, do Regimento Interno/TCU; 
9.2. informar ao Ministério do Turismo e à responsável que a presente deliberação, acompanhada do Relatório e do Voto que a fundamentam, está disponível para consulta no endereço www.tcu.gov.br/acordaos, além de esclarecer que, caso requerido, o TCU poderá fornecer sem custos as correspondentes cópias, de forma impressa.

Tomada de contas especial instaurada pelo Ministério do Turismo em desfavor da Sra. Maria Aparecida Fleuri Siqueira, ex-prefeita do Município de Campo Alegre de Goiás/GO (gestão: 2009 a 2012) em razão da não comprovação da regular aplicação dos recursos repassados por intermédio do Convênio n.º 775/2009, celebrado para apoio à realização da Exposição Agropecuária de Campo Alegre de Goiás, no período de 31/7 a 2/8/2009.

Segunda Câmara

Município de Campo Alegre de Goiás/GO.

3. Interessado/Responsável:
3.1. Interessado: Ministério do Turismo.
3.2. Responsável: Maria Aparecida Fleuri Siqueira (CPF XXX.980.341-XX)

13.1. Ministros presentes: Bruno Dantas (Presidente), Augusto Nardes (Relator), Aroldo Cedraz e Antonio Anastasia.

AUGUSTO NARDES

Transcrevo a seguir a instrução de mérito elaborada no âmbito da Secretaria de Controle Externo de Tomada de Contas Especial - SecexTCE (peça 78) , acolhida pelo corpo dirigente da unidade técnica (peças 79 e 80) :
"INTRODUÇÃO
1.	Cuidam os autos de Tomada de Contas Especial (TCE) instaurada pelo Ministério do Turismo (MTur) , em desfavor  da Sra. Maria Aparecida Fleuri Siqueira, ex-Prefeita do Município de Campo Alegre de Goiás/GO (Gestão 2009-2012) , em razão de irregularidades constatadas na execução física e financeira do Convênio 775/2009 (Siafi 704295) celebrado com a União, por intermédio do MTur, tendo como objeto o incentivo ao turismo mediante o apoio à realização do evento "Exposição Agropecuária de Campo Alegre de Goiás", conforme previsto no respectivo Plano de Trabalho (peça 1, p. 11-16) .
HISTÓRICO	
2.	O Convênio 775/2009 foi firmado no valor de R$ 105.000,00, sendo R$ 100.000,00, à conta do concedente e R$ 5.000,00 referentes à contrapartida do convenente. Teve vigência de 31/7/2009 a 5/11/2009, conforme prorrogação "de ofício" promovida pelo órgão repassador (peça 1, p. 35-52, 53, 55) . Os recursos foram repassados, por meio da Ordem Bancária 2009OB801408, datada de 21/9/2009 (peça 1, p. 54) .
3.	A prestação de contas, que inicialmente não constava dos autos, foi, em atendimento à solicitação contida no Ofício 488/2017-TCU/SECEX-RJ (peça 19) , encaminhada pelo Ministério do Turismo, passando a compor as peças 22 e 23. A referida documentação foi analisada, por meio do Parecer de Análise de Prestação de Contas - parte técnica 999/2010 (peça 22, p. 216-223) , da Nota Técnica de Análise 664/2012 (peça 22, p. 224-229) , da Nota Técnica de Análise 102/2013 (peça 23, p. 109-114) , da Nota Técnica de Reanálise 345/2013 (peça 23, p. 56-61) , da Nota Técnica de Reanálise 113/2014 (peça 23, p. 183-185) , da Nota Técnica de Análise 615/2014 (peça 1, p. 124-131) e da Nota Técnica de Reanálise 113/2014 (peça 23, p. 208-210) .
4.	Os fundamentos para a instauração da Tomada de Contas Especial, conforme apontados nos pareceres supramencionados foram:
Parecer de Análise de Prestação de Contas - parte técnica 999/2010 (peça 22, p. 216-223) :
- falta de comprovação das inserções de 30 segundos na rádio durante os dias do evento (31/7 a 2/8/2009) .
Nota Técnica de Análise 664/2012 (peça 22, p. 224-229) :
- falta de comprovação do show do Trio Alto Astral; 
- relatório de cumprimento do objeto (conforme plano de trabalho aprovado) ;
- relatório de execução físico-financeira (conforme plano de trabalho aprovado) ;
- comprovantes de inserções em rádio (CD ou MP3) , com nome e logomarca do MTur e comprovante de veiculação no rádio, mapa de publicação, atesto do rádio e de acordo do convenente;
- fotografias e/ou filmagens ou matérias de repercussão pós-evento relativo ao show do trio Alto Astral;
- declaração de exibição do vídeo institucional do MTur;
- declaração de gratuidade (em atendimento ao Acórdão 96/2008-TCU-Plenário) ;
- declaração de existência (ou não) de outros patrocinadores.
5.	Por meio dos Ofícios 2317 e 2318/2014/CGCV/SPOA/SE/MTur (peça 23, p. 197-199 e 218) , o órgão instaurador notificou a responsável e o Município convenente da reprovação da prestação de contas apresentada e da necessidade de devolução dos recursos federais repassados.
6.	Diante do não saneamento das irregularidades apontadas e da não devolução dos recursos, instaurou-se a Tomada de Contas Especial (peça 22, p. 232) . Contudo, posteriormente ao Despacho de instauração, o Município encaminhou nova documentação (peça 22, p. 235-280 e peça 23, p. 2-181) e pedido de reconsideração da responsável (peça 23, p. 232-236) . Contudo, o órgão instaurador manteve a reprovação da prestação de contas (peça 23, p. 237) . Com efeito, no Relatório de TCE 740/2014, concluiu-se que o prejuízo importaria no valor total dos recursos repassados, imputando-se responsabilidade a Sra. Maria Aparecida Fleuri Siqueira (peça 1, p. 145-149) .
7.	O Relatório de Auditoria 841/2015 da Controladoria Geral da União (peça 1, p. 173-175) também chegou às mesmas conclusões. Após serem emitidos o Certificado de Auditoria, o Parecer do Dirigente e o Pronunciamento Ministerial (peça 1, p. 177-179) , o processo foi remetido a este Tribunal.
8.	Na instrução inicial (peça 5) , analisando-se os documentos nos autos, concluiu-se pela necessidade de realização de citação solidária da Sra. Maria Aparecida Fleuri Siqueira (CPF XXX.980.341-XX) e do Município de Campo Alegre de Goiás (CNPJ 01.763.614/0001-98) , em razão da não comprovação da boa e regular aplicação dos recursos federais recebidos no âmbito do Convênio 775/2009.
9.	Na instrução subsequente (peça 14) , formulou-se proposta de encaminhamento no sentido da caracterização da revelia dos responsáveis, bem como da fixação de novo e improrrogável prazo para comprovação de recolhimento da quantia inerente ao débito:
11.	 Diante do exposto, cabe submeter os autos à consideração do E. Tribunal de Contas da União, com proposta no sentido de:
a) 	considerar revéis, nos termos do o art. 12, § 3º, da Lei 8.443/1992, a Sra. Maria Aparecida Fleuri Siqueira (CPF XXX.980.341-XX) , ex-Prefeita Municipal (Gestão 2009-2012) , e o Município de Campo Alegre de Goiás/GO (CNPJ 01.763.614/0001-98) ;
b) 	fixar novo e improrrogável prazo de quinze dias, a contar da notificação, com fundamento no art. 12, §§ 1º e 2º, da Lei 8.443/92 e art. 202, §§ 2º e 3º, do Regimento Interno, para que o Município de Campo Alegre de Goiás/GO efetue e comprove, perante este Tribunal, o recolhimento da quantia a seguir especificada aos cofres do Tesouro Nacional, atualizada monetariamente a partir da data indicada até a data do efetivo recolhimento, na forma prevista na legislação em vigor, em face do não cumprimento do pactuado no Convênio 775/2009 (Siafi 704295) , com transgressão ao art. 25, inciso III, da Lei 8.666/93, contrariando o Acórdão 96/2008-TCU-Plenário, e com o descumprimento do art. 49, §1º, da Portaria Interministerial 127/2008, com inobservância à Lei 10.520/2002, aos Decretos 5.504/2002 e 5.450/2005 e à Cláusula Terceira, inciso II, alínea "h", e parágrafo único, do Termo de Convênio:
	VALOR ORIGINAL (em R$) 
	DATA DA OCORRÊNCIA

	100.000,00
	21/9/2009

                                           Valor atualizado até 27/6/2016: R$ 157.000,00 (peça 13) .
c) 	informar ao Município de Campo Alegre de Goiás/GO de que a liquidação tempestiva do débito atualizado monetariamente saneará o processo e permitirá que as suas contas sejam julgadas regulares com ressalva, atribuindo-se quitação ao Município, nos termos do § 4º do art. 202 do Regimento Interno do TCU, ao passo que a ausência dessa liquidação tempestiva levará ao julgamento pela irregularidade de suas contas, com imputação de débito a ser atualizado monetariamente e acrescido de juros moratórios nos termos do art. 19 da Lei 8.443/1992.
10.	Contudo, o Ministério Público de Contas propôs a realização de diligência ao órgão instaurador com vistas à obtenção e exame da documentação integral da prestação de contas e os documentos complementares apresentados acerca da execução física e financeira do objeto do Convênio 775/2009, de modo a confirmar a subsistência ou não do rol de irregularidades que fundamentaram o dano ao erário e, também, a responsabilidade solidária do Município de Campo Alegre de Goiás/GO, para, se for o caso, refazer os procedimentos citatórios à luz do art. 12, incisos I, II e III, da Resolução TCU n.º 170/2004 e dos termos da Súmula TCU 98, inclusive com o acréscimo de responsabilidade das empresas beneficiárias dos pagamentos efetuados, caso se conclua que as ações previstas não se realizaram total ou parcialmente (peça 16) .
11.	A proposta do Parquet especializado foi corroborada pelo Ministro Relator do feito, conforme Despacho à peça 17.
12.	Em cumprimento ao supramencionado Despacho, a diligência foi realizada, por meio do Ofício 488/2017-TCU/SECEX-RJ (peça 19) . Em consequência, o Ministério do Turismo encaminhou os elementos que passaram a compor as peças 22 e 23.
13. 	Nesse contexto, oportuno destacar que a Sra. Maria Aparecida Fleuri Siqueira, embora tenha protocolizada procuração à peça 20, não apresentou alegações de defesa nem encaminhou elementos para exame nesta fase externa da TCE.
14.	Na instrução técnica acostada à peça 26, concluiu-se pela necessidade de realização de diligências ao Município de Campo Alegre de Goiás e ao Banco do Brasil, conforme excerto abaixo reproduzido:
I) 	com base no art. 10, caput, e §§ 1º e 3º, do Decreto 6.170/2007, e no art. 51, caput e § 2º, da Portaria Interministerial 127/2008, realizar diligência ao Banco do Brasil S/A, instituição financeira responsável pela conta do Convênio Siafi 704295, para que forneça os seguintes documentos e informações:
a) cópia microfilmada dos cheques 850001 e 850003, conta 6.809-X, agência 4371-0, emitidos pela Prefeitura de Campo Alegre de Goiás, aberta no âmbito do referido convênio, para gerenciamento dos recursos destinados à 10ª Expocampo e à 15ª Festa do Peão, que permitam a identificação dos destinatários dos recursos públicos objeto da avença;
b) indicação da conta bancária e CPF ou CNPJ do beneficiário do depósito dos respectivos cheques;
II) 	com base no art. 3º, § 3º, da Portaria Interministerial 127/2008, realizar diligência à Prefeitura de Campo Alegre de Goiás para que apresente, em meio digitalizado, cópia da sua escrituração contábil da conta 22.122.2200.2021 - Indústria Comércio e Serviços, modalidade de despesa 30.90.39 - Outros Serviços Terceiros Pessoa Jurídica; relativa ao exercício de 2009, evidenciando todos os beneficiários de pagamentos efetuados com recursos próprios da municipalidade.
15.	Em resposta às diligências promovidas, por meio dos Ofícios 1073/2018-TCU/SECEX-RJ, 1074/2018-TCU/SECEX-RJ e 1953/2018-TCU/SECEX-RJ (peças 28-29 e 58) , o Banco do Brasil enviou os documentos constantes às peças 60 e 67. Por seu turno, o Município de Campo Alegre de Goiás-GO encaminhou os documentos acostados às peças 33-51.
16.	No âmbito da instrução seguinte (peça 62) , formulou-se nova proposta de diligência ao Banco do Brasil, tendo em vista a identificação de erro (peça 61) no número da conta corrente vinculada que fora informada à referida instituição financeira:
9.	Diante do exposto, submetem-se os autos à consideração superior, com a proposta de, com base no art. 10, caput, e §§ 1º e 3º, do Decreto 6.170/2007, e no art. 51, caput, e § 2º, da Portaria Interministerial 127/2008, realizar diligência ao Banco do Brasil S/A nos seguintes termos:
I) retificando o dado incorreto quanto ao número da conta corrente que constou no nosso Ofício 1073/2018-TCU/SECEX-RJ, de 8/5/2018, solicitamos, com vistas ao saneamento do processo TC Processo 016.192/2015-0, que trata de Tomada de Contas Especial referente ao convênio n. 775/2009 celebrado entre a União, por intermédio do Ministério do Turismo, e o Município de Campo Alegre de Goiás - GO que sejam fornecidos os seguintes documentos e informações:
a) cópia microfilmada dos cheques 850001 e 850003, conta 6.808-X, agência 4371-0, emitidos pela Prefeitura de Campo Alegre de Goiás, aberta no âmbito do referido convênio, para gerenciamento dos recursos destinados à 10ª Expocampo e à 15ª Festa do Peão, que permitam a identificação dos destinatários dos recursos públicos objeto da avença;
b) indicação da conta bancária e CPF ou CNPJ do beneficiário do depósito dos respectivos cheques;
II) a fim de subsidiar a resposta à diligência, encaminhamos cópia da declaração, datada de 28/7/2009, exarada pelo Gerente Geral da Agência Campo Alegre de Goiás do Banco do Brasil [anexar ao ofício o documento de peça 22, p. 54].
17.	Em cumprimento ao pronunciamento da unidade (peça 63) , a diligência foi efetuada por meio do Ofício 489/2019-TCU/Sec-RJ (peça 64) , cujo recebimento foi confirmado, nos termos do AR acostado à peça 65. Em atendimento à demanda, o Banco do Brasil encaminhou os elementos que passaram a compor a peça 67.
18.	A instrução (peça 69) , deixou registrado que em que pese a informação do Banco do Brasil dando conta que o Cheque 850003 foi depositado em outra conta diversa da específica do ajuste, cuja titularidade pertencia ao próprio Município de Campo Alegre de Goiás-GO (peça 60) , entende-se que, em observância ao pronunciamento do Ministério Público de Contas (peça 16) , bem assim ao posicionamento preconizado no Acórdão 11794/2020-TCU-Primeira Câmara, não cabe propor a citação solidária do Município porquanto não há demonstração de que os recursos tenham favorecido o interesse público, beneficiado a comunidade ou se incorporado ao patrimônio municipal.
19.	Assim, após análise da documentação encaminhada pelo Ministério do Turismo (peças 22-23) , pelo Município de Campo Alegre de Goiás-GO (peças 33-51) e pelo Banco do Brasil (peças 60 e 67) , a Secex/TCE propôs a citação/audiência da responsável, nos seguintes termos (peças 69, 70 e 71) :
	Citação: 
Débitos relacionados à responsável Maria Aparecida Fleuri Siqueira (CPF XXX.980.341-XX) , Prefeita Municipal (gestão 2009/2012) , no período de 1º/1/2009 a 31/12/2012, na condição de gestora de recursos:
	Data de ocorrência
	Valor histórico (R$) 
	Identificador da parcela

	21/9/2009
	100.000,00
	D1

	Valor atualizado do débito (sem juros) em 10/11/2020: R$ 182.620,00.
	Cofre credor: Tesouro Nacional
Irregularidade 1: Não comprovação parcial da execução física do objeto.
Evidências da irregularidade: documentos técnicos presentes na peça 1, p. 124-131, peça 22, p. 216-223 e p. 224-229, peça 23, p. 109-114, p. 56-61, p. 183-185 e p. 208-210.
Normas infringidas: Art. 70, parágrafo único, da Constituição Federal de 1988; art. 93, do Decreto-lei 200, de 25 de fevereiro de 1967; art. 50, §3º, da Portaria Interministerial 127/2008, e Termo do Convênio.
Conduta: deixar de comprovar a inserção em rádio, uma vez que, além da não apresentação dos elementos necessários, constatou-se que as respectivas veiculações ocorreram em data anterior à vigência do convênio e não correspondiam a todas as inserções previstas no plano de trabalho, conforme evidenciado na Nota Técnica de Reanálise 113/2014  (peça 23, p. 208-210) .
Nexo de causalidade: A não apresentação de documentos que comprovassem a inserção em rádio resultou na presunção de dano ao erário.
Culpabilidade: não há excludentes de ilicitude, de culpabilidade e de punibilidade; é razoável supor que o responsável tinha consciência da ilicitude de sua conduta; era exigível conduta diversa da praticada, qual seja, comprovar por meio de documentos a efetiva execução de todos os itens previstos no plano de trabalho. 
Irregularidade 2: Divergência total entre a movimentação financeira e os documentos de despesas apresentados.
19.2.2.	Evidências da irregularidade: documentos técnicos presentes na peça 1, p. 124-131, peça 22, p. 216-223 e p. 224-229, peça 23, p. 109-114, p. 56-61, p. 183-185 e p. 208-210.
19.2.3.	Normas infringidas: Art. 37, caput, c/c o art. 70, parágrafo único, da Constituição da República Federativa do Brasil; art. 93, do Decreto-lei 200/1967; art. 66, do Decreto 93.872/1986.
19.2.6.1.	Conduta: apresentar comprovantes de despesas sem correspondência com a movimentação financeira dos recursos repassados no âmbito do instrumento em questão.
19.2.6.2..	Nexo de causalidade: A apresentação de comprovantes de despesas sem correspondência com a movimentação financeira dos recursos federais repassados no âmbito do instrumento em questão impediu o estabelecimento do nexo causal entre os referidos recursos e as despesas apresentadas, resultando na impugnação das despesas e, consequentemente, em presunção de dano ao erário.
19.2.6.3.	Culpabilidade: não há excludentes de ilicitude, de culpabilidade e de punibilidade; é razoável supor que o responsável tinha consciência da ilicitude de sua conduta; era exigível conduta diversa da praticada, qual seja, comprovar a compatibilidade entre as despesas realizadas e a movimentação financeira dos recursos repassados no âmbito do instrumento. 
19.3.	Irregularidade 3: Ausência de comprovação de que as empresas que não detinham direitos de exclusividade de artistas, contratadas irregularmente por inexigibilidade, pagaram o cachê de bandas ou cantores que realizaram o evento.
19.3.2.	Evidências da irregularidade: documentos técnicos presentes na peça 1, p. 124-131, peça 22, p. 216-223 e p. 224-229, peça 23, p. 109-114, p. 56-61, p. 183-185 e p. 208-210.
19.3.3.	Normas infringidas: Art. 70, parágrafo único, da Constituição Federal de 1988; art. 93, do Decreto-lei 200, de 25 de fevereiro de 1967; art. 50, §3º, da Portaria Interministerial 127/2008, Termo do Convênio, cláusula 3ª, inciso II, alíneas "h", "i", "cc" e "ll", Acórdão 96/2008-TCU-Plenário e Acórdão 1435/2017-TCU-Plenário.
19.3.6.1.	Conduta: Não apresentar notas fiscais e recibos (ou outros documentos equivalentes) emitidos em nome das bandas e cantores e assinados por seus representantes legais ou pelos seus empresários exclusivos, sendo essa representação ou exclusividade registrada em cartório.
19.3.6.2.	Nexo de causalidade: A não apresentação de notas fiscais e recibos (ou outros documentos equivalentes) emitidos em nome das bandas e cantores e assinados por seus representantes legais ou pelos seus empresários exclusivos impediu comprovação do nexo causal entre os recursos federais transferidos e os pagamentos efetuados, visto que não se provou que os valores pagos ao intermediário contratado efetivamente foi repassado as banda e artistas que realizaram shows, resultando em presunção de prejuízo ao erário.
19.3.6.3.	Culpabilidade: Não há excludentes de ilicitude, de culpabilidade e de punibilidade; é razoável supor que a responsável tinha consciência da ilicitude de sua conduta; era exigível conduta diversa da praticada, qual seja, assegurar que as bandas e cantores que se apresentaram no evento efetivamente receberam o valor dos pagamentos especificados no plano de trabalho.
	Audiência da Sra. Maria Aparecida Fleuri Siqueira (CPF XXX.980.341-XX) :
19.4.	Irregularidade 4: Contratação, por inexigibilidade de licitação, de empresas que não detinham direitos de exclusividade de artistas.
19.4.2.	Evidências da irregularidade: documentos técnicos presentes na peça 1, p. 124-131, peça 22, p. 216-223 e p. 224-229, peça 23, p. 109-114, p. 56-61, p. 183-185 e p. 208-210.
19.4.3.	Normas infringidas: Art. 25, inciso III, da Lei 8.666/1993; art. 49 da Portaria Interministerial 127/2008; Acórdão 96/2008-TCU-Plenário, Acórdão TCU 1.435/2017 e Termo do Convênio, cláusula 3ª, inciso II, alíneas "h", "i", "cc" e "ll".
19.4.4.1.	Conduta: Contratar, por inexigibilidade de licitação, empresas que não apresentaram Contratos de Exclusividade com os devidos registros em cartório dos artistas que se apresentaram no evento objeto do Convênio 775/2009 (Siafi 704295) .
19.4.4.2.	Nexo de causalidade: A contratação de empresas que não apresentaram Contratos de Exclusividade com os devidos registros em cartório dos artistas resultou na realização de inexigibilidade indevida.
19.4.4.3.	Culpabilidade: Não há excludentes de ilicitude, de culpabilidade e de punibilidade; é razoável supor que a responsável tinha consciência da ilicitude de sua conduta; era exigível conduta diversa da praticada, qual seja, contratar artistas somente por meio de seus representantes legais ou empresários exclusivos sendo essa representação registrada em cartório, ou contratar empresas intermediadores por meio de procedimento licitatório.
20.	Em cumprimento ao pronunciamento da unidade (peça 71) , foram efetuadas citações do responsável, nos moldes adiante:
 Maria Aparecida Fleuri Siqueira - promovida a citação da responsável, conforme delineado adiante:
	Comunicação: Ofício 71134/2020 - Secomp-4 (peça 74) 
Data da Expedição: 8/1/2021
Data da Ciência: 14/1/2021 (peça 75) 
Nome Recebedor: Bruno Ribeiro de Freitas
Observação: Ofício enviado para o endereço da responsável, conforme pesquisa na base de dados no sistema da Receita Federal, custodiada pelo TCU (peça 72) 
Fim do prazo para a defesa: 4/2/2021
	
21.	Conforme Despacho de Conclusão das Comunicações Processuais (peça 76) , as providências inerentes às comunicações processuais foram concluídas. Contudo, transcorrido o prazo regimental, a responsável Maria Aparecida Fleuri Siqueira permaneceu silente, devendo ser considerada revel, nos termos do art. 12, § 3º, da Lei 8.443/1992. 
EXAME TÉCNICO
Da validade das notificações:
22.	Preliminarmente, cumpre tecer breves considerações sobre a forma como são realizadas as comunicações processuais no TCU. A esse respeito, destacam-se o art. 179, do Regimento Interno do TCU (Resolução 155, de 4/12/2002) e o art. 4º, inciso III, § 1º, da Resolução TCU 170, de 30 de junho de 2004, in verbis:
Art. 179. A citação, a audiência ou a notificação, bem como a comunicação de diligência, farse-ão:
I - mediante ciência da parte, efetivada por servidor designado, por meio eletrônico, fac-símile, telegrama ou qualquer outra forma, desde que fique confirmada inequivocamente a entrega da comunicação ao destinatário;
II - mediante carta registrada, com aviso de recebimento que comprove a entrega no endereço do destinatário;
III - por edital publicado no Diário Oficial da União, quando o seu destinatário não for localizado
 (...) 
Art. 3º As comunicações serão dirigidas ao responsável, ou ao interessado, ou ao dirigente de órgão ou entidade, ou ao representante legal ou ao procurador constituído nos autos, com poderes expressos no mandato para esse fim, por meio de:
I - correio eletrônico, fac-símile ou telegrama;
II - servidor designado;
III - carta registrada, com aviso de recebimento;
IV - edital publicado no Diário Oficial da União, quando o seu destinatário não for localizado, nas hipóteses em que seja necessário o exercício de defesa.
Art. 4º. Consideram-se entregues as comunicações:
I - efetivadas conforme disposto nos incisos I e II do artigo anterior, mediante confirmação da ciência do destinatário;
II - realizadas na forma prevista no inciso III do artigo anterior, com o retorno do aviso de recebimento, entregue comprovadamente no endereço do destinatário;
III - na data de publicação do edital no Diário Oficial da União, quando realizadas na forma prevista no inciso IV do artigo anterior.
§ 1º O endereço do destinatário deverá ser previamente confirmado mediante consulta aos sistemas disponíveis ao Tribunal ou a outros meios de informação, a qual deverá ser juntada ao respectivo processo.
 (...) 
23.	Bem se vê, portanto, que a validade da citação via postal não depende de que o aviso de recebimento seja assinado pelo próprio destinatário da comunicação, o que dispensa, no caso em tela, a entrega do AR em "mãos próprias". A exigência da norma é no sentido de o Tribunal verificar se a correspondência foi entregue no endereço correto, residindo aqui a necessidade de certeza inequívoca. 
24.	Não é outra a orientação da jurisprudência do TCU, conforme se verifica dos julgados a seguir transcritos:
São válidas as comunicações processuais entregues, mediante carta registrada, no endereço correto do responsável, não havendo necessidade de que o recebimento seja feito por ele próprio (Acórdão 3648/2013-TCU-Segunda Câmara, Relator Min. José Jorge) ;
É prescindível a entrega pessoal das comunicações pelo TCU, razão pela qual não há necessidade de que o aviso de recebimento seja assinado pelo próprio destinatário. Entregandose a correspondência no endereço correto do destinatário, presume-se o recebimento da citação. (Acórdão 1019/2008-TCU-Plenário, Relator Min. Benjamin Zymler) ;
As comunicações do TCU, inclusive as citações, deverão ser realizadas mediante Aviso de Recebimento - AR, via Empresa Brasileira de Correios e Telégrafos, bastando para sua validade que se demonstre que a correspondência foi entregue no endereço correto. (Acórdão 1526/2007-TCU-Plenário, Relator Min. Aroldo Cedraz) .
25.	A validade do critério de comunicação processual do TCU foi referendada pelo Supremo Tribunal Federal, nos termos do julgamento do MS-AgR 25.816/DF, por meio do qual se afirmou a desnecessidade da ciência pessoal do interessado, entendendo-se suficiente a comprovação da entrega do "AR" no endereço do destinatário:
Ementa: agravo regimental. Mandado de segurança. Desnecessidade de intimação pessoal das decisões do tribunal de contas da união. art. 179 do regimento interno do TCU. Intimação do ato impugnado por carta registrada, iniciado o prazo do art. 18 da lei nº 1.533/51 da data constante do aviso de recebimento. Decadência reconhecida. Agravo improvido.
O envio de carta registrada com aviso de recebimento está expressamente enumerado entre os meios de comunicação de que dispõe o Tribunal de Contas da União para proceder às suas intimações.
O inciso II do art. 179 do Regimento Interno do TCU é claro ao exigir apenas a comprovação da entrega no endereço do destinatário, bastando o aviso de recebimento simples. 
Da revelia da responsável Maria Aparecida Fleuri Siqueira
26.1.	No caso vertente, a citação do responsável se deu em endereços provenientes da base de CPFs da Receita Federal, em sistema custodiado pelo TCU (peça 72) . A entrega dos ofícios citatórios nesses endereços ficou comprovada (peça 75) .
26.2.	Nos processos do TCU, a revelia não leva à presunção de que seriam verdadeiras todas as imputações levantadas contra os responsáveis, diferentemente do que ocorre no processo civil, em que a revelia do réu opera a presunção da verdade dos fatos narrados pelo autor (Acórdão 1009/2018-TCU-Plenário, Relator Min. Bruno Dantas; 2369/2013 - TCU - Plenário, Relator Min. Benjamin Zymler e 2449/2013 - TCU - Plenário, Relator Min. Benjamin Zymler) . Dessa forma, a avaliação da responsabilidade do agente não pode prescindir da prova existente no processo ou para ele carreada. 
26.3.	Ao não apresentar sua defesa, a responsável deixou de produzir prova da regular aplicação dos recursos sob sua responsabilidade, em afronta às normas que impõem aos gestores públicos a obrigação legal de, sempre que demandados pelos órgãos de controle, apresentar os documentos que demonstrem a correta utilização das verbas públicas, a exemplo do contido no art. 93 do Decreto-Lei 200/1967: "Quem quer que utilize dinheiros públicos terá de justificar seu bom e regular emprego na conformidade das leis, regulamentos e normas emanadas das autoridades administrativas competentes." 
26.4.	Mesmo as alegações de defesa não sendo apresentadas, considerando o princípio da verdade real que rege esta Corte, procurou-se buscar, em manifestações do responsável na fase interna desta Tomada de Contas Especial, se havia algum argumento que pudesse ser aproveitado a seu favor. 
26.5.	Os argumentos apresentados na fase interna não elidem as irregularidades apontadas. No âmbito deste Tribunal, frisa-se que a Sra. Maria Aparecida Fleuri Siqueira, em citação anterior feita pelo Ofício 1226/2016-TCU/SECEX-RJ, de 12/5/2016, apresentou procuração (peça 20) , mas não apresentou alegações de defesa. 
26.6.	Em se tratando de processo em que a parte interessada não se manifestou acerca das irregularidades imputadas, não há elementos para que se possa efetivamente aferir e reconhecer a ocorrência de boa-fé na conduta do responsável, podendo este Tribunal, desde logo, proferir o julgamento de mérito pela irregularidade das contas, conforme os termos dos §§ 2º e 6º do art. 202 do Regimento Interno do TCU. (Acórdão 2064/2011-TCU-Primeira Câmara (relator Min. Ubiratan Aguiar) , 6.182/2011-TCU-1ª Câmara (relator Min. Weber de Oliveira) , 4.072/2010-TCU-1ª Câmara (Relator Min. Valmir Campelo) , 1.189/2009-TCU-1ª Câmara (Relator Min. Marcos Bemquerer) , 731/2008-TCU-Plenário (Relator Min. Aroldo Cedraz) .
26.7.	Dessa forma, a responsável Maria Aparecida Fleuri Siqueira deve ser considerada revel, nos termos do art. 12, § 3º, da Lei 8.443/1992, devendo as contas serem julgadas irregulares, condenando-o ao débito apurado e aplicando-lhe a multa prevista no art. 57 da Lei 8.443/1992.
Prescrição da Pretensão Punitiva
27.	Vale ressaltar que a pretensão punitiva do TCU, conforme Acórdão 1441/2016-TCU-Plenário, Relator: Benjamin Zymler, que uniformizou a jurisprudência acerca dessa questão, subordina-se ao prazo geral de prescrição indicado no art. 205 do Código Civil, que é de dez anos, contado da data de ocorrência da irregularidade sancionada, nos termos do art. 189 do Código Civil, sendo este prazo interrompido pelo ato que ordenar a citação, a audiência ou a oitiva do responsável.
28.	No caso em exame, não ocorreu a prescrição, uma vez que a irregularidade sancionada ocorreu em 21/9/2009, e o ato de ordenação da citação ocorreu em 12/5/2016 (peça 6) .
CONCLUSÃO
29.	Em face da análise promovida na seção "Exame Técnico", verifica-se que a responsável Maria Aparecida Fleuri Siqueira não logrou comprovar a boa e regular aplicação dos recursos, instada a se manifestar, optou pelo silêncio, configurando a revelia, nos termos do § 3º, do art. 12, da Lei 8.443/1992. Ademais, inexistem nos autos elementos que demonstrem a boa-fé da responsável ou a ocorrência de outras excludentes de culpabilidade.
30.		Verifica-se também que não houve a prescrição da pretensão punitiva, conforme análise já realizada.
31.		Tendo em vista que não constam dos autos elementos que permitam reconhecer a boa-fé da responsável, sugere-se que as suas contas sejam julgadas irregulares, nos termos do art. 202, § 6º, do Regimento Interno do TCU, com a imputação do débito atualizado monetariamente e acrescido de juros de mora, nos termos do art. 202, § 1º do Regimento Interno do TCU, descontado o valor eventualmente recolhido, com a aplicação da multa prevista no art. 57 da Lei 8.443/1992 e também a do art. 58, inciso II da mesma lei.
PROPOSTA DE ENCAMINHAMENTO
32.	Diante do exposto, submetemos os autos à consideração superior, propondo ao Tribunal:
considerar revel a responsável Maria Aparecida Fleuri Siqueira, para todos os efeitos, dando-se prosseguimento ao processo, com fulcro no art. 12, § 3º, da Lei 8.443/1992; 
julgar irregulares, nos termos dos arts. 1º, inciso I, 16, inciso III, alíneas b e c, da Lei 8.443/1992, c/c os arts. 19 e 23, inciso III, da mesma Lei, as contas a responsável Maria Aparecida Fleuri Siqueira (CPF XXX.980.341-XX) , condenando-a ao pagamento das importâncias a seguir especificadas, atualizadas monetariamente e acrescidas dos juros de mora, calculadas a partir das datas discriminadas até a data da efetiva quitação do débito, fixando-lhe o prazo de quinze dias, para que comprove, perante o Tribunal, o recolhimento das referidas quantias aos cofres do Tesouro Nacional, nos termos do art. 23, inciso III, alínea "a", da citada lei, c/c o art. 214, inciso III, alínea "a", do Regimento Interno do TCU.  
		Débito relacionado ao responsável Maria Aparecida Fleuri Siqueira (CPF XXX.980.341-XX) :
	Data de ocorrência
	Valor histórico (R$) 

	21/9/2009
	100.000,00

Valor atualizado do débito (com juros) em 22/3/2021 (peça 77) : R$ 244.836,86.
 aplicar à responsável Maria Aparecida Fleuri Siqueira (CPF XXX.980.341-XX) , a multa prevista no art. 57 da Lei 8.443/1992 c/c o art. 267 do Regimento Interno do TCU, fixando-lhes o prazo de quinze dias, a contar da notificação, para que comprovem, perante o Tribunal (art. 214, III, alínea "a", do Regimento Interno do TCU) , o recolhimento da dívida aos cofres do Tesouro Nacional, atualizada monetariamente desde a data do acórdão que vier a ser proferido por este Tribunal até a do efetivo recolhimento, se pagas após o vencimento, na forma da legislação em vigor;
	d) aplicar à responsável Maria Aparecida Fleuri Siqueira (CPF XXX.980.341-XX) , a multa prevista no art. 58, inciso II, da Lei 8.443/1992, fixando-lhes o prazo de quinze dias, a contar da notificação, para que comprovem, perante o Tribunal (art. 214, III, alínea "a", do Regimento Interno do TCU) , o recolhimento da dívida aos cofres do Tesouro Nacional, atualizada monetariamente desde a data do acórdão que vier a ser proferido por este Tribunal até a do efetivo recolhimento, se pagas após o vencimento, na forma da legislação em vigor;;
e) 	autorizar, desde logo, a cobrança judicial das dívidas, caso não atendida a notificação, na forma do disposto no art. 28, inciso II, da Lei 8.443/1992;
f) autorizar também, desde logo, se requerido, com fundamento no art. 26, da Lei 8.443, de 1992, c/c o art. 217, §§ 1º e 2º do Regimento Interno do TCU, o parcelamento da (s) dívida (s) em até 36 parcelas, incidindo, sobre cada parcela, corrigida monetariamente, os correspondentes acréscimos legais, fixando-lhe o prazo de quinze dias, a contar do recebimento da notificação, para comprovar, perante o Tribunal, o recolhimento da primeira parcela, e de trinta dias, a contar da parcela anterior, para comprovar os recolhimentos das demais parcelas, devendo incidir, sobre cada valor mensal, atualizado monetariamente, os juros de mora devidos, no caso do débito, na forma prevista na legislação em vigor, alertando o responsável de que a falta de comprovação do recolhimento de qualquer parcela importará o vencimento antecipado do saldo devedor, nos termos do § 2º do art. 217 do Regimento Interno deste Tribunal; 
g) enviar cópia do Acórdão a ser prolatado à Procuradoria da República no Estado de Goiás, nos termos do § 3º do art. 16 da Lei 8.443/1992, c/c o § 7º do art. 209 do Regimento Interno do TCU, para adoção das medidas cabíveis;
h) enviar cópia do Acórdão que vier a ser proferido ao Ministério do Turismo e ao responsável, para ciência, informando que a presente deliberação, acompanhada do Relatório e do Voto que a fundamenta, está disponível para a consulta no endereço www.tcu.gov.br/acordaos, além de esclarecer que, caso requerido, o TCU poderá fornecer sem custos as correspondentes cópias, de forma impressa;
i) informar à Procuradoria da República no Estado de Goiás, ao Ministério do Turismo e ao responsável que a presente deliberação, acompanhada do Relatório e do Voto que a fundamenta, está disponível para a consulta no endereço www.tcu.gov.br/acordaos, além de esclarecer que, caso requerido, o TCU poderá fornecer sem custos as correspondentes cópias, de forma impressa; e
j) informar à Procuradoria da República no Estado de Goiás que, nos termos do parágrafo único do art. 62 da Resolução TCU 259/2014, os procuradores e membros do Ministério Público credenciados nesta Corte podem acessar os presentes autos de forma eletrônica e automática, ressalvados apenas os casos de eventuais peças classificadas como sigilosas, as quais requerem solicitação formal."
O Ministério Público junto ao TCU, na pessoa da Procuradora-Geral Cristina Machado da Costa e Silva, concorda parcialmente com a instrução da unidade técnica, conforme parecer à peça 89, abaixo transcrito:
	"Trata-se de tomada de contas especial (TCE) instaurada pelo Ministério do Turismo (MTur) , em desfavor da Senhora Maria Aparecida Fleuri Siqueira, ex-prefeita do Município de Campo Alegre de Goiás/GO, em razão de irregularidades constatadas na execução física e financeira do Convênio n.º 775/2009 (Siafi 704295) , celebrado para apoio à realização da "Exposição Agropecuária de Campo Alegre de Goiás", no período de 31/7 a 2/8/2009, conforme previsto no respectivo plano de trabalho.
2.	O ajuste foi firmado no valor de R$ 105.000,00, sendo R$ 100.000,00 de responsabilidade da concedente e R$ 5.000,00 de contrapartida do convenente. Sua vigência compreendeu o período de 31/7/2009 a 5/11/2009, incluída a prorrogação de ofício. Os recursos foram repassados por meio da ordem bancária 2009OB801408, de 21/9/2009.
3.	Inicialmente, após análise preliminar dos autos, a Unidade Técnica propôs a citação solidária da Senhora Maria Aparecida Fleuri Siqueira e do Município de Campo Alegre de Goiás, em razão da não comprovação da boa e regular aplicação dos recursos federais recebidos no âmbito do Convênio 775/2009. Efetivadas as comunicações e verificada a revelia dos responsáveis, foi proposta a fixação de novo e improrrogável prazo para a comprovação de recolhimento da quantia inerente ao débito (peça 14) .
3.	Em nossa primeira manifestação, discordamos do encaminhamento então alvitrado pela Unidade Técnica, e nos pronunciamos com a seguinte proposta, acatada pelo Ministro Relator (peça 16, p. 3) :
preliminarmente, restituir os autos à Unidade Técnica para que, em diligência à instância concedente, obtenha e examine a documentação integral da prestação de contas e os documentos complementares apresentados acerca da execução física e financeira do objeto do Convênio n.º 775/2009 (ou 704285/2009) , de modo a confirmar a subsistência ou não do rol de irregularidades que fundamentam o dano ao erário e, também, a responsabilidade solidária do Município de Campo Alegre de Goiás/GO, para, se for o caso, refazer os procedimentos citatórios à luz do art. 12, incisos I, II e III, da Resolução TCU n.º 170/2004 e dos termos da Súmula TCU n.º 098, inclusive com o acréscimo de responsabilidade das empresas beneficiárias dos pagamentos efetuados, caso se conclua que as ações previstas não se realizaram total ou parcialmente
4.	Cumpridas as medidas, retornam os autos a este Parquet para pronunciamento quanto à nova manifestação de mérito da Unidade Técnica (peças 78 a 80) , tendo em vista o refazimento da fase citatória - com a exclusão do município do rol de responsáveis e o detalhamento das irregularidades que subsidiam o débito, pela integralidade dos valores, imputado à Senhora Maria Aparecida Fleuri Siqueira, após reexame da matéria a partir das informações obtidas em diligências adicionais -, efetuada nos seguintes termos (peça 78, p. 5-6) :
Citação:
- Não comprovação parcial da execução física do objeto: deixar de comprovar a inserção em rádio, uma vez que, além da não apresentação dos elementos necessários, constatou-se que as respectivas veiculações ocorreram em data anterior à vigência do convênio e não correspondiam a todas as inserções previstas no plano de trabalho, conforme evidenciado na Nota Técnica de Reanálise 113/2014;
- Divergência total entre a movimentação financeira e os documentos de despesas apresentados: apresentar comprovantes de despesas sem correspondência com a movimentação financeira dos recursos repassados no âmbito do instrumento em questão;
- Ausência de comprovação de que as empresas que não detinham direitos de exclusividade de artistas, contratadas irregularmente por inexigibilidade, pagaram o cachê de bandas ou cantores que realizaram o evento: não apresentar notas fiscais e recibos (ou outros documentos equivalentes) emitidos em nome das bandas e cantores e assinados por seus representantes legais ou pelos seus empresários exclusivos, sendo essa representação ou exclusividade registrada em cartório;
Audiência:
Contratação, por inexigibilidade de licitação, de empresas que não detinham direitos de exclusividade com os devidos registros em cartório dos artistas que se apresentaram no evento objeto do Convênio 775/2009 (Siafi 704295) .
5.	Regularmente comunicada, a Senhora Maria Aparecida Fleuri Siqueira não apresentou defesa, motivo pelo qual foi considerada revel, dando-se prosseguimento ao processo, nos termos do art. 12, § 3.º, da Lei n.º 8.443/1992.
6.	Não obstante ter considerado a manifestação da ex-prefeita na fase interna (peça 23, p. 232-236) para fins de exame de mérito (peça 78, p. 8) , a SecexTCE concluiu que não era suficiente para afastar as ocorrências pelas quais a responsável responde nos autos. Assim, propôs o julgamento pela irregularidade das contas, com imputação de débito pela integralidade do valor repassado, além da aplicação das multas fundamentadas nos arts. 57 e 58, inciso II, da Lei n.º 8.443/1992 à Senhora Maria Aparecida Fleuri Siqueira.
7.	No aguardo do pronunciamento deste MPTCU, em 1/6/2021, a responsável compareceu aos autos por meio de representante legal e apresentou intempestivamente suas alegações (peças 81 a 88) . Em prestígio ao princípio da ampla defesa e do contraditório, e primando-se pela busca da verdade material, vamos considerar, no presente exame, as informações por ela disponibilizadas, ainda que fora do prazo processual.
8.	De início, temos por devido rechaçar o pedido formulado pela parte para arquivamento do processo sem resolução de mérito, dada a alegada nulidade da citação. Isso porque fundamentada em comunicação processual anterior, que, inclusive, consideramos irregular, diante da falta de elementos necessários ao devido contraditório (peça 16) , mas que foi saneada no desenvolvimento processual pelo refazimento da fase de defesa, conforme determinado pelo eminente Relator, Ministro Augusto Nardes (peça 17) . Assim, temos que a comunicação com aviso de recebimento em 14/1/2021 (peça 75) supriu a lacuna identificada anteriormente, de modo que não subsiste mais embasamento para aplicação do art. 212 do RITCU, como aventado por este Parquet naquela oportunidade e ora sustentado pela responsável.
9.	Relativamente aos demais pedidos - reconhecimento da ausência de conduta antijurídica pela execução do objeto, da inaplicabilidade das multas, da regularidade das contas e do afastamento do débito -, é preciso adentrar à análise das peças de defesa ora colacionadas aos autos, e confrontá-las com o último exame de mérito realizado pela Unidade Técnica (peças 78 a 80) , pautado já na extensa documentação presente no processo, o que faremos a seguir.
10.	Iniciamos a avaliação do presente caso com o registro de nossa discordância em relação à imputação de débito tendo como fundamento a ausência de comprovação do pagamento dos cachês das bandas pelas empresas intermediadoras, via recibo ou nota fiscal.
11.	Sobre esse aspecto, deve ser levado em conta que à época em que o convênio foi firmado, 31/7/2009, o MTur não exigia, para fins de comprovação da regularidade das despesas, a apresentação dos respectivos recibos, sendo regra a demonstração do pagamento dos cachês apenas por meio da empresa intermediadora. Somente com o advento da Portaria MTur 153/2009, de 6/10/2009, o órgão concedente passou a exigir tal documento no âmbito da prestação de contas da convenente.
12.	Assim, entendemos que o necessário nexo causal entre os recursos repassados e a apresentação dos shows pode ser regularmente estabelecido mediante documentação financeira probatória dos pagamentos efetuados à empresa intermediadora, ainda que sua contratação decorra de modalidade indevida de licitação, por inexigibilidade, como se verificou no presente caso.
13.	Quanto a esse último apontamento, a nosso ver, o encaminhamento da Unidade Técnica, via audiência, foi adequado, uma vez que, a partir da evolução do entendimento firmado no âmbito do Acórdão 1435/2017-TCU-Plenário, sua ocorrência pode ensejar o julgamento pela irregularidade das contas do gestor e a aplicação de multa, sem contribuir, contudo, para o dano apurado. Como é este um fato motivador distinto daqueles que fundamentam o prejuízo, a aplicação cumulativa das multas dos arts. 57 e 58 da Lei Orgânica mostra-se acertada.
14.	Retomando a discussão do débito apurado nos autos, entendemos que a integralidade do valor imputado só pode decorrer de uma das irregularidades pela qual a responsável foi regularmente citada: a divergência entre a movimentação financeira e os documentos de despesas apresentados.
15.	Compulsando os autos, restou consignado, em instrução precedente à regular citação (peça 69) , que não foi possível estabelecer "o nexo causal entre os recursos federais repassados e as despesas executadas por conta da celebração de todos os contratos de serviços antes do início da vigência do ajuste, além da ausência de identificação do número do convênio e de atesto de recebimento dos serviços nas notas fiscais respectivas, bem como, em razão da não apresentação dos contratos de exclusividade dos artistas" (peça 69, p. 6) .
16.	Quanto ao fato de todos os contratos de serviços terem sido firmados antes do início da vigência do convênio, temos que se trata de uma situação indesejável, porém, que decorre do contexto procedimental observado à época na gestão das transferências voluntárias do MTur, com recursos constantemente repassados em período ulterior às realizações dos eventos objetos dos ajustes firmados com a União.
17.	Tal prática já foi observada pelo Tribunal em diversas oportunidades, a exemplo da fiscalização empreendida com o objetivo de avaliar a gestão dos recursos federais transferidos pelo MTur, via convênios, a municípios e entidades de Santa Catarina (Acórdão 829/2014-TCU-Plenário) , na qual, em 35 ajustes examinados, apenas um foi contemplado com recursos em data prévia à realização do evento. O então Relator daquele feito, o eminente Ministro Marcos Bemquerer, admoestou que essa situação impossibilita o adequado planejamento para a consecução dos objetivos pactuados, razão pela qual foi dada ciência ao órgão concedente de que o repasse intempestivo compromete a regularidade da aplicação dos valores.
18.	Nessa mesma linha, insere-se a auditoria de conformidade que culminou na prolação do Acórdão n.º 7307/2013-1.ª Câmara (TC Processo 010.645/2010-1) . Naquela ocasião, foram constatadas várias irregularidades na área de convênios do MTur, sendo que, entre elas, observou-se a transferência de recursos em data posterior à execução dos eventos previstos.
19.	Ainda, a prática de liberar recursos financeiros de convênios posteriormente à realização dos objetos foi verificada também nos autos do TC Processo 000.288/2012-8, tendo a Corte de Contas deliberado por dar ciência ao MTur (Acórdão n.º 2532/2013-1.ª Câmara) , in verbis:
1.6.2. Dar ciência ao Ministério do Turismo das seguintes impropriedades:
 (...) 
1.6.2.2. prática de liberar recursos financeiros de convênios posteriormente à realização dos objetos, conforme ocorreu nos convênios 769265; 769319; 769322; 769337; 769338; 769349; 769357; 769382; 769383; 769385; 769397; 769401; 769442; 769455; 769488; 769692; 769733 e 769786, o que não tem amparo legal e está em desacordo com o disposto no art. 54 da Portaria Interministerial 507/2012, o qual estabelece que a liberação de recursos obedecerá ao cronograma de desembolso previsto no Plano de Trabalho e guardará consonância com as metas e fases ou etapas de execução do objeto do instrumento;
20.	Diante desse contexto, observamos que a ocorrência irregular corresponde a uma falha procedimental bastante comum na gestão do MTur quando o Convênio n.º 775/2009 foi firmado, de modo que julgamos inadequado presumir a ausência de nexo causal e reputar a responsabilidade pelas correspondentes consequências indesejadas à Senhora Maria Aparecida Fleuri Siqueira, ainda mais na forma de imputação de débito pela integralidade dos valores. Veja-se, inclusive, que a questão já foi objeto de determinação corretiva deste Tribunal ao órgão (Acórdão n.º 2045/2016-1.ª Câmara) , no sentido de que se abstivesse de celebrar ajustes para a realização de eventos sem a devida antecedência em relação a seu objeto, de forma a garantir que o repasse dos recursos possa ocorrer em tempo hábil a permitir a regular execução do plano de trabalho aprovado.
21.	Outrossim, inobstante o tumulto cronológico que envolveu a conformação do Convênio n.º 775/2009, com incompatibilização entre as datas de celebração e do cronograma físico-financeiro, não se questiona nestes autos a efetiva ocorrência do evento, exceto pela execução parcial das inserções em rádio, que será objeto de comentários mais adiante neste parecer. Por conseguinte, a disfunção temporal havida entre as datas de realização da festividade (31/7 a 2/8/2009) , de assinatura do pacto (31/7/2009) e de transferência de recursos (21/9/2009) não deve, a bem da aplicação do bom direito e da observância aos princípios da proporcionalidade e da razoabilidade, representar presunção juris et de jure da ausência do nexo causal entre os dispêndios concretizados e os valores transferidos pela concedente, admitindo-se, portanto, prova em contrário.
22.	Muito embora se leve em consideração o contexto antes descrito para fins de apuração da responsabilidade pelo débito e sua quantificação, não há como afastar, de imediato, problemas na documentação financeira presente nos autos que foram apontados pela Unidade Técnica. Há, portanto, possível comprometimento do necessário liame entre recursos federais e despesas incorridos com o evento, a merecer análise específica desse aspecto, o que faremos a seguir, admitindo-se, para tanto, os documentos de defesa acostados aos autos pela responsável intempestivamente.
23.	Relativamente ao pagamento realizado à empresa Vinícius Rodrigues Publicidade e Eventos Ltda., em 31/07/2009, correspondente ao show da dupla Luiz Claudio & Giuliano, no montante de R$ 26.000,00, são apontadas inconsistências na respectiva documentação que, a nosso ver, rompem o necessário nexo causal (peça 69, p. 7-8) :
- empenho 17/2009, emitido pela Prefeitura em 1/10/2009, no valor de R$ 26.000,00, em favor da empresa Vinícius Rodrigues, para despesas com show da dupla Luiz Claudio & Giuliano, conforme comprovante em anexo - em data posterior à nota fiscal 176 - o que difere do empenho 16/2009 da documentação anterior (peça 22, p. 127) ;
- nota fiscal 176, emitida pela empresa Vinícius Rodrigues, em 31/07/2009, relativa ao show da dupla Luiz Claudio & Giuliano, no valor de R$ 26.000,00 - autenticada e com indicação do número do convênio (peça 23, p. 30) , a qual não está carimbada com a indicação do número do convênio, ao contrário do documento constante à peça 22, p. 82, ou seja, o que foi carimbado foi a cópia inicialmente fornecida, e não o documento original; destaca-se que a exigência de aposição de carimbo identificador do convênio tem por finalidade evitar a utilização dos mesmos documentos como "comprovação de execução" em mais de uma fonte (no caso, recursos próprios do município e recursos do termo de convênio) , e que, considerando que as contratações estavam feitas antes da celebração do termo de convênio, levanta suspeitas de que os mesmos documentos fiscais foram utilizados para dois pagamentos diferentes, com ambas as fontes de recurso.
19.2.1.3. Em adição, verificou-se que, de acordo com informação do Banco do Brasil, o Cheque 850003, no valor de R$ 26.000,00, nominal à empresa Vinícius Rodrigues Produções e Eventos, foi, na verdade, depositado em conta corrente do próprio Município, diversa da conta vinculada do convênio (peça 60) .
19.2.1.4. Depreende-se, ainda, da documentação encaminhada pelo Município que foram emitidos dois empenhos para pagamento da supramencionada empresa. Além disso, verificou-se que o Município emitiu empenhos no valor de R$ 109.000,00 para a empresa Brasil Central - Promotora de Eventos (valor acima do total pactuado no ajuste ora examinado) e, ainda, empenhos para empresas De Paula Produções e Barra da Saia Promoções e Eventos, que não foram incluídas no âmbito da prestação de contas do convênio (peça 40) . Por fim, restou evidenciada a emissão de uma ordem de pagamento para a empresa Vinícius Rodrigues, datada de 9/7/2009, que seria realizada, por meio do Cheque 850979 (peça 45, p. 7) .
19.2.1.5. A análise conjunta de todos esses fatos enseja o rompimento do liame necessário entre os recursos federais repassados e as despesas executadas, porquanto indicam que o Município utilizou recursos próprios ou de terceiros para efetuar pagamentos com vistas à realização do evento objeto do ajuste sob exame e depois buscou um ressarcimento dessas despesas com os referidos recursos repassados pelo Ministério do Turismo. (grifos no original) 
24.	Convém registrar que a própria Senhora Maria Aparecida Fleuri Siqueira reconhece, em sua defesa, que houve inicialmente pagamento de despesas com recursos do município, dado o atraso na liberação dos valores pelo MTur (peça 82, p. 23) :
Devido a demora na liberação do recurso, o gestor teve de arcar com os custos iniciais com recursos próprios do Município, pois se não fosse dessa maneira, não teria amparo para a realização, visto ser necessário a reserva de data na agenda nos artistas e dos prestadores de serviços, mediante antecipação de pagamentos.
25.	Não obstante tal justificativa, o fato é que o contrato firmado com a empresa Vinícius Rodrigues Publicidade e Eventos Ltda. previa o pagamento pelos serviços somente após a liberação de recursos pelo MTur (peça 22, p. 146) . Ou seja, não seria cabível a antecipação alegada.
26.	Ademais, e ainda que se reconheça a pertinência da justificativa - levando-se em conta que o atraso não ocorreu por culpa da responsável, mas por falhas nos procedimentos da concedente - a jurisprudência deste Tribunal é no sentido de que não se deve efetuar pagamentos de forma antecipada à vigência dos convênios, sendo aceitável excepcionalmente, em casos relacionados ao MTur, e considerada a recorrente intempestividade dos repasses, a realização de despesas posteriormente às festividades patrocinadas pelo órgão.
27.	Nessa linha, citamos o Acórdão n.º 1365/2015-1.ª Câmara, que, em caráter extraordinário, concluiu que "os recursos foram efetivamente aplicados para a realização do evento", ainda que os desembolsos tenham sido efetivados mais de dois meses depois da festividade. Para tal conclusão, porém, foi ressaltado que os dispêndios ocorreram ainda dentro da vigência do convênio, o que não é o caso da parcela de R$ 26.000,00, tendo em vista a ordem de pagamento à empresa Vinícius Rodrigues Publicidade e Eventos Ltda., de 9/7/2009, por meio do Cheque 850979 (peça 45, p. 7) . Assim, temos como devido reprovar a comprovação da regularidade na aplicação deste valor.
28.	Quanto à parcela restante, de R$ 79.000,00, utilizada para pagamento à empresa Brasil Central Promotora de Eventos Ltda. pelos serviços de aluguel de palco, som, iluminação, inserções de mídia e demais apresentações artísticas, considerados apenas os documentos presentes no processo até o último pronunciamento da Unidade Técnica, não seria possível, de fato, estabelecer o nexo causal entre os recursos repassados e a realização do objeto. Isso porque as notas fiscais da prestação de contas carecem dos carimbos com a indicação do convênio (peça 22, p. 85, 87 e 126) e, embora a data de emissão dos comprovantes (28/9/2009) seja consentânea ao empenho (peça 22, p. 83) e ao suposto pagamento efetuado (peça 22, p. 84) , não havia confirmação de que o respectivo cheque para cobrir a despesa foi depositado na conta da empresa contratada, conforme lacuna informada ao Tribunal pelo Banco do Brasil (peça 67, p. 2) .
29.	Ocorre que, na manifestação de defesa juntada intempestivamente, a informação ausente foi suprida com a apresentação da cópia do cheque emitido nominalmente àquela empresa contratada (peça 84, p. 13) , de modo a estabelecer a completa cadeia de pagamento, necessária à demonstração da regularidade da despesa. Ainda que a reprodução esteja muito ruim, é possível ler parte do nome da beneficiária que consta na frente do documento (Brasil Central Promotora de Eventos Ltda.) e, pouco mais legível, sua mesma indicação no verso.
30.	Mesmo que ainda persista a ausência do número do convênio nos comprovantes fiscais - há nos autos notas que contém o carimbo com tal registro, porém, não conferem com as originais (peça 22, p. 85, 87 e 126) , que não possuem essa informação -, entendemos que é possível estabelecer o nexo causal do valor de R$ 79.000,00 com base nos demais documentos probatórios existentes nos autos, por haver presunção bastante plausível para a hipótese.
31.	No que diz respeito às inserções de rádio, conforme consta no Plano de Trabalho, havia a previsão de divulgação por esse meio de comunicação entre os dias 31/7 a 2/8, ou seja, dentro do período de realização do evento, no valor de R$ 10.000,00 (peça 1, p. 13) . Conforme pactuado, as mídias teriam 30 segundos de informação e seriam reprisadas nos dias indicados por 400 vezes.
32.	A citação da responsável sobre essa despesa se deu em razão de deixar de comprovar a inserção em rádio, uma vez que, além da não apresentação dos elementos necessários, constatou-se que as respectivas veiculações ocorreram em data anterior à vigência do convênio e não correspondiam a todas as inserções previstas no plano de trabalho (peça 78, p. 5) , consoante registrado na Nota Técnica de Reanálise 113/2014 (peça 1, p. 116) . Não tendo sido apresentada a defesa da responsável até a emissão da instrução de mérito pela Unidade Técnica, os custos associados foram reprovados e considerados como débito.
33.	Nos elementos de defesa juntados intempestivamente aos autos (peças 81 a 88) , constam, além da justificativa abaixo reproduzida (peça 82, p. 17) , o link para o áudio da propaganda da rádio que foi veiculada à época, bem como a declaração de execução do serviço e o mapa de inserções da Fênix Rádio FM Ltda. para o evento em tela (peça 82, p. 14-16) .
A propaganda que foi veiculada na rádio, consta de arquivo por mídia em áudio, além da declaração e mapa de mídia da emissora que seguem anexos, na propaganda foi informado o evento, a data e a parceria com o Ministério do Turismo/Governo Federal, conforme determinação do Plano de Trabalho. Também foi realizada ampla divulgação em sites da região. Ora, resta óbvio que as divulgações de eventos deste porte sempre devem ser anteriores à sua realização, pois, tem que haver tempo hábil para que as pessoas possam ter conhecimento da realização de um evento.
34.	Dado o contexto de aprovação do convênio, por razoável, temos como devido admitir, em caráter excepcional, a antecipação da divulgação pactuada, uma vez que o atraso no acordo com o MTur não decorreu de inércia da responsável, mas motivado pela concedente. Em relação ao quantitativo das inserções, embora não tenha sido realizada em estrita conformidade com o pactuado (400 veiculações de 30 segundos) , também é possível assumir o cumprimento da meta, uma vez que foram divulgadas mídias de 69 segundos (mais que o dobro, portanto, do previsto no Plano de Trabalho - verificar link à peça 82, p. 14) por 240 vezes (15 inserções durante 16 dias - ver peça 82, p. 15) , o que representa, inclusive, tempo superior de divulgação, ainda que com menos reprises.
35.	Diante dessas considerações, em homenagem ao princípio da razoabilidade, entendemos cabível considerar a despesa com as inserções de rádio regular e afastá-la do débito.
36.	Diante da presente análise de mérito, remanesce a parcela de débito de R$ 26.000,00, bem como a contratação das empresas intermediadoras das bandas por modalidade indevida de licitação, ocorrências que implicam no julgamento pela irregularidade das contas da responsável, obrigação de ressarcimento da parcela de dano remanescente, bem como a aplicação das multas fundamentadas nos art. 57 e 58, inciso II, da Lei n.º 8.443/1992. Não obstante tal conclusão, temos como devido, ainda, proceder ao exame da prescrição aplicado a este caso concreto, uma vez que se trata de questão objetiva e de ordem pública, portanto, passível de ser reconhecida independentemente de provocação da parte.
37.	Sobre esse aspecto, recordamos que a matéria foi objeto de repercussão geral admitida pelo Supremo Tribunal Federal no Recurso Extraordinário 636.886 (tema 899) . A decisão do julgamento foi publicada em 20/4/2020, enunciando-se a tese de que "é prescritível a pretensão de ressarcimento ao erário fundada em decisão de Tribunal de Contas".
38.	Tendo em vista este novo cenário, consideramos pertinente a avaliação sobre eventual ocorrência de prescrição levando-se em conta o recente pronunciamento do STF, com o fim de verificar a aplicação, à hipótese dos autos, do novo entendimento firmado sobre o sentido e alcance do art. 37, § 5.º, da Constituição Federal.
39.	Assim, passa-se à exposição da tese adotada por este Parquet para a prescrição, à qual temos reiteradamente defendido em nossas manifestações. (
Prescritibilidade da pretensão reparatória fundada em decisão do Tribunal de Contas
40.	Como mencionado, a matéria foi objeto de repercussão geral admitida pelo Supremo Tribunal Federal no Recurso Extraordinário 636.886 (tema 899) . Por ocasião do julgamento do RE, foi fixado o entendimento de que "é prescritível a pretensão de ressarcimento ao erário fundada em decisão de Tribunal de Contas".
41.	Para melhor compreensão do alcance dessa tese, cumpre transcrever trecho do voto condutor daquele julgamento, da lavra do Ministro Relator Alexandre de Moraes:
	"Em conclusão, nos termos das fundamentações e decisões Plenárias do SUPREMO TRIBUNAL FEDERAL, somente são imprescritíveis as ações de ressarcimento ao erário fundadas na prática de ato de improbidade administrativa doloso tipificado na Lei de Improbidade Administrativa Lei 8.429/1992 (TEMA 897) . Em relação a todos os demais atos ilícitos, inclusive àqueles atentatórios à probidade da administração não dolosos e aos anteriores à edição da Lei 8.429/1992, aplica-se o TEMA 666, sendo prescritível a ação de reparação de danos à Fazenda Pública.
	Entendo que, as razões que levaram a maioria da CORTE a estabelecer excepcional hipótese de imprescritibilidade, no tema 897, não estão presentes em relação as decisões do Tribunal de Contas que resultem imputação de débito ou multa, e, que, nos termos do §3º, do artigo 71 da CF, tem eficácia de título executivo; sendo, portanto, prescritível a pretensão de ressarcimento ao erário fundada nessas decisões; uma vez que, (a) a Corte de Contas, em momento algum, analisa a existência ou não de ato doloso de improbidade administrativa; (b) não há decisão judicial caracterizando a existência de ato ilícito doloso, inexistindo contraditório e ampla defesa plenos, pois não é possível ao imputado defender-se no sentido da ausência de elemento subjetivo.
	Ressalte-se, ainda, que, com base nas decisões do Tribunal de Contas, paralelamente à ação de execução, será possível o ajuizamento de ação civil de improbidade administrativa para, garantido o devido processo legal, ampla defesa e contraditório, eventualmente, condenar-se o imputado, inclusive a ressarcimento ao erário, que, nos termos da tese fixada no TEMA 897, será imprescritível."
42.	Não resta dúvida, portanto, que o STF sedimentou o entendimento de que são prescritíveis as pretensões de ressarcimento fundadas em decisões do TCU, excepcionando apenas aquelas ações que configurem atos de improbidade administrativa dolosos tipificados na Lei n.º 8.429/92.
43.	Impende salientar que o instituto da repercussão geral apresenta o chamado efeito multiplicador, ou seja, o de possibilitar que o Supremo Tribunal Federal decida uma única vez e que, a partir dessa decisão, os processos idênticos sejam atingidos. No regime da repercussão geral introduzido pela Emenda Constitucional n.º 45/2004, o STF divulga previamente a conclusão sobre a questão constitucional controversa exatamente para possibilitar sua utilização imediata como orientação aos demais órgãos julgadores, sendo certo que esse efeito erga omnes também atinge o TCU na apreciação das matérias de sua competência.
44.	Não se olvide ainda do entendimento consolidado da Suprema Corte no sentido de que a existência de precedente firmado pelo Plenário autoriza o julgamento imediato de causas que versem sobre o mesmo tema, independentemente da publicação ou do trânsito em julgado do "leading case" (ARE 673.256-AgR, rel. Min. Rosa Weber; ARE 930.647-AgR/PR, rel. Min. Roberto Barroso; RE 611.683-AgR/DF, rel. Min. Dias Toffoli, entre outros) .
45.	Adicionalmente, deve ser considerado que a prescrição e a decadência são matérias de ordem pública que podem ser arguidas em qualquer tempo e grau de jurisdição e, inclusive, ser reconhecidas de ofício pelo julgador, o que nos leva à convicção de que o novo entendimento veiculado pelo RE 636.886 (tema 899) tem aplicação imediata a todos os processos em curso no TCU, independentemente da época da ocorrência dos fatos.
Prescritibilidade das pretensões reparatória e executória
46.	Embora a controvérsia dirimida no RE 636.886 tenha sido circunscrita à prescrição ocorrida no curso da execução, quando o dano ao erário já havia sido objeto de acertamento, materializado em acórdão condenatório proferido pelo TCU, é necessário considerar as razões essenciais da decisão, para identificar seus reflexos também no que diz respeito à prescrição reparatória.
47.	Observa-se que, para resolver a lide, o STF concluiu que a ressalva constante da parte final do art. 37, § 5.º, da Constituição Federal ("ressalvadas as respectivas ações de ressarcimento") não criou uma hipótese de imprescritibilidade apta a alcançar as decisões dos Tribunais de Contas. É o que se depreende do seguinte trecho do Voto do Ministro Alexandre de Moraes:
	"A ressalva que permaneceu no § 5º do art. 37 da CF (ressalvadas as respectivas ações de ressarcimento) , mesmo após a retirada da expressão QUE SERÃO IMPRESCRITÍVEIS [expressão excluída por emenda do Plenário quando da apresentação do Projeto de Constituição da Comissão de Sistematização], teve por finalidade evitar, principalmente, uma anomia em relação à possibilidade de ressarcimento ao erário em face de responsabilização pela prática de eventuais atos ilícitos, enquanto ainda não tipificados pela lei exigida no § 4º do art. 37 da CF como atos de improbidade administrativa.
	A ressalva prevista no § 5º do art. 37 da CF não pretendeu estabelecer uma exceção implícita de imprescritibilidade, mas obrigar constitucionalmente a recepção das normas legais definidoras dos instrumentos processuais e dos prazos prescricionais para as ações de ressarcimento do erário, inclusive referentes a condutas ímprobas, mesmo antes da tipificação legal de elementares do denominado ato de improbidade (Decreto 20.910/1932, Lei 3.164/1957, Lei 3.502/1958, Lei 4.717/1965, Lei 7.347/1985, Decreto-Lei 2.300/1986) ; mantendo, dessa maneira, até a edição da futura lei e para todos os atos pretéritos, a ampla possibilidade de ajuizamentos de ações de ressarcimento."
48.	Ocorre que, no âmbito do processo perante o TCU, a proteção do art. 37, § 5.º, da CF, era a fonte utilizada na defesa da imprescritibilidade tanto na fase condenatória como no curso da execução dos títulos extrajudiciais consubstanciados nos seus acórdãos.
49.	Nesse diapasão, é forçoso concluir que também é prescritível a pretensão de ressarcimento exercida pelo TCU com o fim de apurar a ocorrência de prejuízo ao erário e condenar o agente que lhe deu causa. Essa conclusão resulta das razões de decidir utilizadas na paradigmática decisão da Corte Suprema, que delimitaram o sentido e o alcance da ressalva contida no art. 37, § 5.º, da Constituição Federal.
Regras prescricionais aplicáveis
50.	Na situação específica do RE 636.886, que tratou da prescrição da pretensão ressarcitória na fase de execução de julgado do TCU, o STF aplicou as regras de prescrição contidas na Lei de Execução Fiscal (conjugada com os dispositivos pertinentes do Código Tributário Nacional) .
51.	As regras da Lei de Execução Fiscal, no entanto, não se prestam a disciplinar a prescrição da pretensão reparatória do TCU na fase anterior à formação do respectivo título executivo extrajudicial consubstanciado em seu acórdão condenatório.
52.	Ocorre que não há norma legal específica que discipline a prescrição no processo de controle externo, o que faz necessária a utilização da analogia para suprir essa lacuna, buscando-se um sistema normativo já existente que seja mais compatível com as atividades de identificação de dano e de imputação de responsabilidades levadas a efeito pelo TCU.
53.	Aqui defendemos que deva ser aplicado o mesmo marco normativo prescricional tanto para a pretensão punitiva do Tribunal quanto para a sua pretensão de ressarcimento do dano ao erário. Isso se justifica na medida em que o instituto da prescrição busca indicar se ainda é possível ao Tribunal de Contas exercer a apuração e julgamento dos fatos, independentemente do desfecho do processo (imputação de débito ou aplicação de sanções) . Ademais, sob a perspectiva do tempo como vetor da segurança jurídica e da própria prescrição como elemento indissociável do devido processo legal, a fixação de um prazo prescricional também objetiva não comprometer a possibilidade de defesa do responsável. E sua defesa normalmente se refere a fatos em relação aos quais teve participação ou conhecimento, independentemente de, após a apuração, as consequências de sua responsabilidade se situarem no âmbito do ressarcimento ou da sanção.
54.	Cabe pontuar que houve ampla discussão acerca da prescrição da pretensão punitiva no Tribunal, que culminou com a adoção do prazo de dez anos do Código Civil (Acórdão 1441/2016-TCU-Plenário) , em detrimento do regime de prescrição quinquenal da Lei n.º 9.873/1999, o qual então nos parecia mais adequado, conforme expusemos detalhadamente em manifestação exarada nos autos do TC Processo 020.635/2004-9.
55.	Naquela oportunidade, já não vislumbrávamos fundamentos jurídicos sólidos para a adoção do Código Civil como referencial analógico a ser utilizado pelo Tribunal de Contas da União em matéria de prescrição, senão apenas uma aparente escolha conservadora pelo prazo mais dilatado para o exercício da jurisdição de Controle Externo.
56.	Parecia-nos que a opção pelo prazo prescricional quinquenal previsto na Lei n.º 9.873/1999 era a mais consentânea com a atuação estatal de Controle Externo, por dispor expressamente sobre o exercício da ação punitiva pela Administração Pública Federal, direta e indireta, como também por prever o lustro como o prazo para o perecimento do direito de agir da Administração Pública.
57.	Com efeito, embora o controle externo não seja exercido com respaldo no poder de polícia mencionado no art. 1.º do diploma legal supra, a atuação punitiva de ambos apresenta mais similaridades do que diferenças, autorizando o uso da analogia. Uma das semelhanças é a inexistência de partes em ambos os processos administrativos, tanto o punitivo derivado do poder de polícia quanto aquele exercido pelo TCU, nos quais, também, o órgão estatal exerce independentemente de provocação de outrem o direito de perseguir e de punir (jus persequendi e jus puniendi) , aproximando as duas esferas de atuação sobremaneira.
58.	Ademais, observávamos que a Lei n.º 9.873/1999 disciplinava a prescrição em sua integralidade, estabelecendo um prazo geral de 5 anos, incidente sobre todo e qualquer fato que enseja a pretensão punitiva da União, com disposições sobre termo inicial de contagem do prazo, interrupção e suspensão.
59.	Também a previsão da prescrição intercorrente no prazo de 3 (três) anos (art. 1.º, § 1.º, da lei) se afigura medida harmônica com o exercício do Controle Externo, como forma de evitar que a inércia e morosidade do Poder Público se estendam indefinidamente, constituindo importante instrumento de segurança jurídica e de estabilidade das relações jurídicas, que recomendava a integração analógica por meio da Lei n.º 9.873/1999.
60.	De todo modo, o Tribunal perfilhou entendimento diverso, tendo uniformizado sua jurisprudência quanto à prescrição da pretensão punitiva com a adoção do prazo decenal geral do Código Civil (Acórdão 1441/2016-TCU-Plenário) .
61.	No entanto, entendemos que, com o recente reconhecimento da prescritibilidade do débito pelo STF, faz-se necessário revisitar toda a matéria.
62.	Em situações que versavam sobre sanções aplicadas pelo TCU, a prescrição foi discutida pelo STF em julgamentos posteriores ao Acórdão 1441/2016-TCU-Plenário. Houve decisões colegiadas de ambas as turmas do STF no sentido de que a pretensão punitiva no processo de controle externo é regida pela Lei n.º 9.873/1999 (1.ª Turma: MS 32.201, DJe-173, 4/8/2017; 2.ª Turma: MS 35.512-AgR, DJe-135, 19/6/2019 e MS 36.067, DJe-234, 28/10/2019) .
63.	A matéria foi objeto de detalhada análise no MS 32.201. Nesse julgamento, após examinar os fundamentos do Acórdão 1441/2016-TCU-Plenário, o STF manifestou-se em sentido diverso, nos termos da seguinte ementa:
	"Direito administrativo. Mandado de segurança. Multas aplicadas pelo TCU. Prescrição da pretensão punitiva. Exame de legalidade.
	1. A prescrição da pretensão punitiva do TCU é regulada integralmente pela Lei nº 9.873/1999, seja em razão da interpretação correta e da aplicação direta desta lei, seja por analogia. (...) ."
64.	O critério utilizado pelo STF no exame da prescrição punitiva pode ter aplicação mais ampla, para ser utilizado como fonte de integração também no que diz respeito à pretensão reparatória, até que haja a edição de norma específica.
65.	Cabe destacar que o prazo de cinco anos fixado na Lei n.º 9.873/1999 é compatível com a diretriz de que a ação e a execução prescrevem no mesmo prazo (Súmula 150 do STF) , e o prazo quinquenal foi adotado pelo STF para a execução do acórdão condenatório do TCU (RE 636.886) .
66.	Ressalte-se, ainda, que, na ausência de norma em contrário, o princípio da simetria orienta que o Poder Público tenha, para agir, o mesmo prazo que a lei estabelece para a pretensão inversa, ou seja, para quando o Estado é demandado, sendo certo que a pretensão de ressarcimento exercida pelo particular contra o Estado observa o prazo quinquenal fixado pelo Decreto n.º 20.910/1932.
67.	Além disso, a Lei n.º 9.873/1999 apresenta hipóteses detalhadas quanto aos outros aspectos da regulação da prescrição (termo inicial e causas interruptivas) , compatíveis com as peculiaridades do processo de controle externo como um todo (e não apenas quando tal processo se destina à aplicação de sanções) .
68.	No que toca às causas interruptivas, vale ressaltar que, nos julgamentos dos Mandados de Segurança 32.201 e 36.067, o Supremo Tribunal Federal descortinou diversos procedimentos de controle que se enquadrariam analogicamente às hipóteses previstas no art. 2.º da Lei n.º 9.873/99, a exemplo de lavratura de relatório de auditoria, certamente um ato inequívoco que importa a apuração do fato (art. 2.º, II) , instauração de tomada de contas especial, também um ato inequívoco que importa a apuração do fato (art. 2.º, II) , autuação da TCE no Tribunal, do mesmo modo (art. 2.º, II) , citação do responsável (art. 2.º, I) , e exercício do poder punitivo por meio da prolação de acórdão condenatório (art. 2.º, III) .
69.	Por fim, cumpre transcrever trecho do Voto do Ministro Gilmar Mendes no julgamento do RE 636.886, em que justifica a adoção supletiva do art. 1.º da Lei n.º 9873/99 para o deslinde da questão:
	"Considerando que a atividade de controle externo, a cargo do Poder Legislativo e auxiliado pelo Tribunal de Contas, é exercida, mutatis mutandis, como poder de polícia administrativa lato sensu, cujo objeto é agir preventiva ou repressivamente em face da ocorrência de ilícito que possa causar ou cause prejuízo ao erário, entendo aplicável o prazo quinquenal punitivo para os casos de ressarcimento aos cofres públicos, salvo em se tratando de fato que também constitua crime, ocasião em que a prescrição reger-se-á pelo prazo previsto na lei penal. Até porque, como garantia fundamental do cidadão fiscalizado, conforme visto, é etapa obrigatória a efetivação do contraditório e da ampla defesa no processo de tomada de contas para que, após o regular processo administrativo, culmine-se com o título executivo extrajudicial que enseje a cobrança judicial visando ao ressarcimento ao erário."
70.	Isto posto, até que sobrevenha norma específica, entendemos que a adoção do regime previsto na Lei n.º 9.873/1999 apresenta-se como solução adequada para regular a prescrição para a atuação do Tribunal, tanto por observar os parâmetros que preponderam no conjunto de normas do direito público, como por ser, também, a norma que já vem sendo utilizada pelo STF para reger a limitação temporal ao poder sancionador do TCU.
Exame da prescrição no caso concreto
71.	Quanto à prescrição, a Lei n.º 9.873/1999 apresenta um prazo geral, de cinco anos (art. 1.º, caput) , e um prazo especial, previsto no art. 1.º, § 2.º, a saber: "quando o fato objeto da ação punitiva da Administração também constituir crime, a prescrição reger-se-á pelo prazo previsto na lei penal". Com relação a essa particular hipótese, registre-se o entendimento do STJ no sentido de que a pretensão punitiva da Administração Pública em relação a infração administrativa que também configura crime em tese somente se sujeita ao prazo prescricional criminal quando instaurada a respectiva ação penal (REsp 1116477/DF, Rel. Ministro TEORI ALBINO ZAVASCKI, PRIMEIRA TURMA, julgado em 16/08/2012, DJe 22/08/2012) . Como não há notícia nos autos sobre a instauração de ação penal que verse sobre os fatos objeto desta TCE, cumpre-nos adotar o prazo geral quinquenal para a análise da prescrição no caso concreto.
72.	Conforme já registrado neste parecer, a vigência do Convênio n.º 775/2009 (Siafi 704295) , após prorrogações, findou em 5/11/2009, enquanto a realização do evento se deu entra os dias 31/7 e 2/8/2009. Todavia, para fins de análise da prescrição, temos como devido adotar, para termo inicial da contagem, o dia 9/7/2009, que corresponde à data da emissão da ordem de pagamento cuja parcela restou reprovada após nossa análise de mérito, por caracterizar antecipação de dispêndio. Entendemos, assim, que ela é a mais compatível com o disposto no art. 1.º da Lei n.º 9.873/1999.
73.	Para restar caracterizada a superação do prazo quinquenal, a legislação prevê a necessidade de contabilizar situações de interrupção da sua contagem, que se encontram elencadas no art. 2.º: notificação/citação dos acusados (inciso I) ; ato inequívoco que importe apuração do fato (inciso II) ; decisão condenatória recorrível (inciso III) ; ou qualquer expediente que importe em manifestação expressa de tentativa de solução conciliatória no âmbito interno da administração pública federal (inciso IV) .
74.	Tendo em vista os fundamentos legais para interrupção e consoante os marcos temporais a seguir relacionados, observa-se que o prazo quinquenal da prescrição não foi superado: 
	Parecer
	Data

	Parecer de Análise Técnica da Prestação de Contas 999/2010 (peça 22, p. 216-223) 
	18/5/2010

	Nota Técnica de Análise 664/2012 (peça 22, p. 224-229) 
	14/8/2012

	Nota Técnica de Reanálise 345/2013 (peça 23, p. 56-61) 
	2/4/2013

	Nota Técnica de Análise 102/2013 (peça 23, p. 109-114) 
	10/4/2013

	Nota Técnica de Análise 615/2014 (peça 1, p. 124-131) 
	31/10/2014

	Nota Técnica de Reanálise 113/2014 (peça 23, p. 208-210) 
	5/2/2014

	Notificação da responsável na fase interna (peça 23, p. 218) 
	11/11/2014

	Instauração da Tomada de Contas Especial (peça 1, p. 6) 
	9/12/2014

	Relatório de TCE 740/2014 (peça 1, p. 145-149) 
	23/12/2014

	Pedido de reconsideração da responsável (peça 23, p. 232-236) 
	12/1/2015

	Relatório de Auditoria 841/2015 da Controladoria Geral da União (peça 1, p. 173-175) 
	27/4/2015

	Certificado de Auditoria, Parecer do Dirigente e Pronunciamento Ministerial (peça 1, p. 177-179) 
	25/6/2015

	Análise preliminar da Unidade Técnica (peças 5 e 6) 
	12/5/2016

	Primeira citação da responsável (peça 10) 
	25/5/2016

	Parecer MPTCU (peça 16) 
	26/10/2016

	Despacho Ministro Relator para saneamento (peça 17) 
	26/1/2017

	Instrução da Unidade Técnica para diligência (peças 26 e 27) 
	8/5/2018

	Instrução da Unidade Técnica para nova diligência (peças 62 e 63) 
	25/3/2019

	Instrução da Unidade Técnica de citação/audiência (peças 69 a 71) 
	15/12/2020

	Segunda citação da responsável (peça 75) 
	14/1/2021

	Instrução da Unidade Técnica mérito (peças 78 a 80) 
	23/3/2021

75.	Portanto, não tendo havido a superação do prazo prescricional de cinco anos previsto na Lei n.º 9.873/1999, temos por devido o julgamento pela irregularidade das contas da responsável, com imputação de débito correspondente à parcela de R$ 26.000,00 (data-base 21/9/2009) , aplicação da multa fundamentada no art. 57 da Lei n.º 8.443/1992, em razão desse dano remanescente, bem como aquela prevista no art. 58, inciso II, do mesmo diploma legal, em decorrência da contratação de empresa intermediadora para apresentação das atrações artísticas por modalidade indevida de licitação (inexigibilidade) .
76.	Diante do exposto, esta representante do Ministério Público se manifesta parcialmente de acordo com o encaminhamento da Unidade Técnica apresentada em pareceres uniformes às peças 78 a 80 dos autos, com divergência ao valor do débito a ser ressarcido, que deve se restringir à parcela de R$ 26.000,00 (data-base 21/9/2009) , conforme análise de mérito contida neste parecer, bem como à condição de revelia da responsável, que merece ser revista, considerando a documentação por ela apresentada às peças 82 a 88 dos autos, a qual, a despeito de sua intempestividade, foi considerada nesta oportunidade para exame de mérito da TCE."
	É o relatório.

Mariana Mendonca Ribeiro (50353/OAB-GO), Marina Pelhus Camêlo (36387/OAB-GO) e outros, representando Maria Aparecida Fleuri Siqueira; Marina Pelhus Camêlo (36387/OAB-GO), Eduardo Costa Ferreira (19220/OAB-GO) e outros, representando o município de Campo Alegre de Goiás /GO.

Procuradora-Geral Cristina Machado da Costa e Silva.

TOMADA DE CONTAS ESPECIAL. MINISTÉRIO DO TURISMO. CONVÊNIO PARA A REALIZAÇÃO DA "EXPOSIÇÃO AGROPECUÁRIA DE CAMPO ALEGRE DE GOIÁS. COMPROVAÇÃO DA REALIZAÇÃO FÍSICA DO OBJETO DO CONVÊNIO. COMPROVAÇÃO DO PAGAMENTO DOS ARTISTAS. AFASTAMENTO DO DÉBITO. LONGO TEMPO DECORRIDO ENTRE A APLICAÇÃO DOS RECURSOS E A CITAÇÃO. UTILIZAÇÃO DA INEXIGIBILIDADE DE LICITAÇÃO DE FORMA INDEVIDA, TENDO EM VISTA SER POSSÍVEL A COMPETIÇÃO ENTRE AS INTERMEDIÁRIAS. PRESCRIÇÃO DA PRETENSÃO PUNITIVA. JULGAMENTO DAS CONTAS PELA REGULARIDADE COM RESSALVAS.

TOMADA DE CONTAS ESPECIAL (TCE)

Secretaria de Controle Externo de Tomada de Contas Especial (SecexTCE).

Trata-se de tomada de contas especial instaurada pelo Ministério do Turismo em desfavor da Sra. Maria Aparecida Fleuri Siqueira, ex-prefeita do Município de Campo Alegre de Goiás/GO  (gestão: 2009 a 2012) em razão da não comprovação da regular aplicação dos recursos repassados por intermédio do Convênio n.º 775/2009, celebrado para apoio à realização da "Exposição Agropecuária de Campo Alegre de Goiás", no período de 31/7 a 2/8/2009.
O convênio foi firmado no valor de R$ 105.000,00, sendo R$ 100.000,00 à conta do concedente e R$ 5.000,00 de contrapartida da convenente. Os recursos foram repassados por meio da ordem bancária 2009OB801408, de 21/9/2009. O ajuste teve vigência 31/7/2009 a 5/11/2009, com prazo final para prestação de contas em 5/12/2009 - 30 dias após o término da vigência do convênio.
No âmbito deste Tribunal, a responsável foi regularmente citada e ouvida em audiência pelas irregularidades e condutas a seguir especificadas, conforme Ofício de Citação, à peça 74.
Citação
Irregularidade 1: Não comprovação parcial da execução física do objeto.
Conduta: deixar de comprovar a inserção em rádio, uma vez que, além da não apresentação dos elementos necessários, constatou-se que as respectivas veiculações ocorreram em data anterior à vigência do convênio e não correspondiam a todas as inserções previstas no plano de trabalho, conforme evidenciado na Nota Técnica de Reanálise 113/2014  (peça 23, p. 208-210) .
Irregularidade 2: Divergência total entre a movimentação financeira e os documentos de despesas apresentados.
Conduta: apresentar comprovantes de despesas sem correspondência com a movimentação financeira dos recursos repassados no âmbito do instrumento em questão.
Irregularidade 3: Ausência de comprovação de que as empresas que não detinham direitos de exclusividade de artistas, contratadas irregularmente por inexigibilidade, pagaram o cachê de bandas ou cantores que realizaram o evento.
Conduta: não apresentar notas fiscais e recibos (ou outros documentos equivalentes) emitidos em nome das bandas e cantores e assinados por seus representantes legais ou pelos seus empresários exclusivos, sendo essa representação ou exclusividade registrada em cartório.
Audiência
Irregularidade 4: Contratação, por inexigibilidade de licitação, de empresas que não detinham direitos de exclusividade de artistas.
Conduta: contratar, por inexigibilidade de licitação, empresas que não apresentaram Contratos de Exclusividade com os devidos registros em cartório dos artistas que se apresentaram no evento objeto do Convênio 775/2009 (Siafi 704295) .
A responsável foi devidamente citada no endereço constante da base de dados da Receita Federal custodiada pelo TCU, para que apresentasse razões de justificativas, bem como alegações de defesa e/ou recolhesse aos cofres públicos os valores mencionados no relatório que antecede este voto, em razão da não comprovação da boa e regular utilização dos recursos federais recebidos (peça 74) .
Embora citada de forma regular e válida, a Sra. Maria Aparecida Fleuri Siqueira não apresentou defesa, motivo pelo qual foi considerada revel, dando-se prosseguimento ao processo, nos termos do art. 12, § 3º, da Lei n.º 8.443/1992.
Tendo em vista a não apresentação de defesa, a Secretaria de Controle Externo de Tomada de Contas Especial propôs o julgamento pela irregularidade das contas, com imputação de débito pela integralidade do valor repassado (R$ 100.000,00) , além da aplicação das multas fundamentadas nos arts. 57 e 58, inciso II, da Lei n.º 8.443/1992 à Senhora Maria Aparecida Fleuri Siqueira.
Estando os autos no gabinete da Procuradora-Geral deste Tribunal, a responsável apresentou intempestivamente suas alegações e razões de justificativas às peças 81 a 88. Em prestígio ao princípio da ampla defesa e do contraditório, e primando-se pela busca da verdade material, a douta Procuradora examinou os documentos acostados aos autos pela ex-prefeita, divergindo, no mérito, quanto ao valor do débito a ser ressarcido, uma vez que entende que este deve se restringir à parcela de R$ 26.000,00 (data-base 21/9/2009) .
Em adição, o MPTCU, utilizando como parâmetro a Lei nº 9.873/1999, concluiu que não ocorreram as prescrições das pretensões punitivas e de ressarcimento ao erário.
Feito breve resumo do processo, passo a decidir.
Com as devidas vênias à unidade técnica, concordo parcialmente com o entendimento do Parquet especializado, cujos fundamentos incorporo às minhas razões de decidir, conforme considerações a seguir.
Quanto à questão preliminar das prescrições da pretensão punitiva e de ressarcimento ao erário, tenho os seguintes comentários a fazer.
No que se refere à primeira, peço vênias ao Ministério Público junto ao TCU por não o acompanhar na tese de que a prescrição da pretensão punitiva do TCU deve ser regida pela Lei 9.873/1999. 
Este Tribunal pacificou a jurisprudência referente à prescrição da pretensão punitiva no âmbito do Acórdão 1441/2016-TCU-Plenário, a qual prevê que, para os fatos tidos como irregulares que ocorrerem na vigência do novo Código Civil, que entrou em vigor em 11/1/2003, a prescrição da pretensão punitiva do TCU subordina-se ao prazo geral de prescrição disposto naquele dispositivo legal (dez anos) , contado a partir da data da ocorrência da irregularidade e interrompido pelo ato que ordenar a citação, a audiência ou a oitiva da parte.
Nesse caso sob análise, o marco inicial para contagem do prazo prescricional é a data limite para a prestação de contas final dos recursos repassados, qual seja, 5/12/2009 (peça 1, p. 35-52 e p. 59-60) . Pela aplicação da jurisprudência desta Corte, a prescrição da pretensão punitiva ocorreria em 5/12/2019. No entanto, a responsável foi instada a se manifestar com relação às irregularidades a ela apontadas em 16/12/2020 (peça 74) . Dessa forma, deve-se reconhecer a prescrição da pretensão punitiva nesse caso concreto. 
Em relação à prescrição da pretensão ressarcitória por parte do TCU, acolho a conclusão do douto Parquet, entretanto com fundamento legal diferente, pois o entendimento que tenho adotado e levado aos colegiados desta Corte de Contas está alinhado à tese que esclarece que a recente decisão do STF, no âmbito do RE 636.886, alcança a etapa de cobrança do título extrajudicial constituído pelo Tribunal de Contas da União, e não altera o entendimento jurisprudencial do Tribunal sobre a imprescritibilidade das ações de ressarcimento do dano, fundado no art. 37, § 5º, da Constituição Federal.
Em primeiro lugar, resta isento de dúvidas que a jurisprudência consolidada deste Tribunal de Contas da União (TCU) se formou no sentido da imprescritibilidade das ações de ressarcimento ao erário. Nesse sentido, reproduzo o Enunciado de Súmula 282, desta Corte: "As ações de ressarcimento movidas pelo Estado contra os agentes causadores de danos ao erário são imprescritíveis."
De outra parte, e à semelhança dos outros julgadores deste TCU, não desconheço a recente decisão exarada pelo Supremo Tribunal Federal (STF) , prolatada no âmbito do Recurso Extraordinário (RE) 636.886/AL, por meio da qual foi fixado o seguinte enunciado para o Tema 899, de repercussão geral: "É prescritível a pretensão de ressarcimento ao erário fundada em decisão de Tribunal de Contas."
No entanto, mesmo após o julgamento dos embargos de declaração, naquele feito, pelo STF, muitas dúvidas remanesceram sobre o tema, e apenas por decisão desta Corte de contas a jurisprudência vigente poderá ser alterada, com o esclarecimento de todas as questões atinentes à matéria. Entretanto, enquanto tal decisão não sobrevém, mantenho, como disse, a tese vigente da imprescritibilidade da pretensão ressarcitória.
Nessas condições, concluo que houve prescrição da pretensão punitiva, entretanto não correu a prescrição da pretensão do ressarcimento ao erário, de acordo com os fundamentos que acima expus.
Quanto ao mérito, concordo com o entendimento da douta Procuradora-Geral no sentido de que a responsável conseguiu comprovar a regular aplicação do montante de R$ 79.000,00, referente ao pagamento à empresa Brasil Central Promotora de Eventos Ltda. pelos serviços de aluguel de palco, som, iluminação, inserções de mídia e demais apresentações artísticas.
No que se refere ao débito remanescente de R$ 26.000,000, correspondente ao show da dupla Luiz Claudio e Giuliano, a unidade técnica e o MPTCU entendem que houve inconsistência na documentação apresentada, de maneira que não foi possível comprovar o nexo de causalidade entre os valores repassados e a execução desse show.
Com as devidas vênias, tenho posicionamento divergente ao proposto, conforme considerações a seguir.
A responsável acostou aos autos documentos que demonstram a realização do show da dupla Luiz Claudio e Giuliano durante o evento, uma vez que foram apresentados: DVD com a gravação desse show (peça 88, p. 16) , notícias de jornais à época (peça 88, p. 18) e panfletos de divulgação dessa apresentação (peça 88, p. 19) .
Além disso, a ex-prefeita demonstrou que o valor de R$ 26.000,00 foi repassado à empresa Vinícius Rodrigues Produções e Eventos Ltda, responsável pela apresentação da dupla sertaneja ora questionada (peça 22, ps. 127 a 129 e 142 a 152) .
 Dessa forma, permanecem as irregularidades referentes à contratação dessa atração por inexigibilidade de licitação e a indicação de que o "Município utilizou recursos próprios ou de terceiros para efetuar pagamentos com vistas à realização do evento objeto do ajuste sob exame e depois buscou um ressarcimento dessas despesas com os referidos recursos repassados pelo Ministério do Turismo." 
Apesar disso, pode-se verificar que a responsável, Maria Aparecida Fleuri Siqueira, reconheceu que houve inicialmente pagamento de despesas com recursos do município, dado o atraso na liberação dos valores pelo MTur (peça 82, p. 23) , in verbis:
"Devido à demora na liberação do recurso, o gestor teve de arcar com os custos iniciais com recursos próprios do Município, pois se não fosse dessa maneira, não teria amparo para a realização, visto ser necessário a reserva de data na agenda nos artistas e dos prestadores de serviços, mediante antecipação de pagamentos." 
Nesse contexto, pondero que essa temática a respeito da comprovação da apresentação de artistas tem gerado persistentes questionamentos no âmbito do Tribunal, tendo sido pacificada por intermédio do Acórdão 1435/2017-TCU-Plenário, Sessão de 5/7/2017, proferido em processo de Consulta relatado pelo Exmo. Ministro Vital do Rêgo. 
Relembro, entretanto, que os atos em discussão datam de 2009, contemporâneos ao Acórdão 96/2008-TCU-Plenário,  relatado pelo Exmo. Ministro Benjamin Zymler, que, igualmente orientou a jurisprudência do Tribunal ao determinar ao Ministério do Turismo, dentre outras, a obrigatoriedade de adoção de algumas providências a serem tomadas pelas convenentes na execução de convênios com recursos federais, as quais deveriam ser comprovadas quando da prestação de contas, sob pena de glosa dos valores envolvidos.
Tendo em vista a permanência da irregularidade referente à contratação por inexigibilidade de licitação; a comprovação da regular aplicação da quase totalidade dos recursos repassados pelo ajuste sob análise; a demonstração que o show ora questionado foi realizado; e o longo tempo decorrido entre os atos tidos como irregulares e a citação deste Tribunal (11 anos) , o que afrontou os princípios do contraditório e ampla defesa e provocou a prescrição da pretensão punitiva, entendo que neste caso concreto, excepcionalmente, as contas da responsável devem ser julgadas regulares com ressalvas.
	Ante todo o exposto, voto no sentido de que o Tribunal acolha a minuta de acórdão que ora submeto ao Colegiado.
TCU, Sala das Sessões, em 12 de abril de 2022.
Ministro JOÃO AUGUSTO RIBEIRO NARDES 
Relator